臺灣花蓮地方法院民事判決　　　　　　 93年度國再易字第1號
再審原告　　交通部公路總局台北監理所
法定代理人　乙○○
再審被告　　甲○○
上列當事人間請求國家賠償事件，再審原告對於本院於民國93年
10月13日所為93年度國簡上第1號確定判決，於民國93年11月24
日提起再審之訴，本院判決如下：
    主      文
再審之訴駁回。
再審訴訟費用由再審原告負擔。
    事      實
甲、再審原告方面：
一、聲明：
　　１原93年度國簡上第1號確定判決不利於再審原告部分廢棄
　　　。
　　２廢棄部分，再審被告之上訴駁回。
　　３再審及再審前第二審訴訟費用由再審被告負擔。
二、陳述：
１、原93年度國簡上第1號確定判決，有關時效部分之認定，有
    民事訴訟法第496條第1項第1款適用法規顯有錯誤之情形：
    A 依最高法院71台上字第1788號判例意旨，起訴與請求涵義
      不同，起訴因不合法而被駁回確定，係以起訴狀送達時，
      視為履行之請求，而非原確定判決認為駁回確定之時。
    B 前案確定日期為91年6月19日，距再審被告提起本件訴訟
      92年8月14日，亦已超過六個月期間。原確定判決將前案
      確定時定位於「再審」確定之翌日，將使消滅時效永無適
      用之餘地。
２、原確定判決有關再審原告怠於執行職務之認定．有民事訴訟
    法第496條第1項第2款及第497條規定之情形：
    A 原裁罰單位已摯開合法裁決書在案，花蓮地院89年交聲字
      第1號裁定亦詳述理由，原確定判決卻稱再審原告未於一個
      月內依規定裁決，此部分顯有錯誤。
    B 在再審被告未到案履行繳交罰鍰前，再審原告代其保管乃
      係合法有效。
３、原確定判決，有關再審被告非財產上損害之認定，有民事訴
    訟法第496條第1項第1款適用法規顯有錯誤之情形：
    人格權著重在對人的侵害，本件縱有對再審被告駕駛執照之
    侵害，屬對物的侵害，而使用該物的自由，顯與民法第195
    條所稱之自由有別。原確定判決之認定，已不當擴大非財產
    上之損害賠償之界線，並有背非財產上損害之請求，以法律
    有特別規定者為限之法令規定。
乙、再審被告方面：本件未經言詞辯論，再審被告未提出書狀作
    何聲明或陳述。
丙、本院依職權調閱本院93年度國簡上字第1號民事案件、90年
    度花國簡字第1號民事全卷。
    理      由
一、本件再審被告起訴主張：其因於民國87年7月31日酒後駕車
    遭取締，花蓮縣警察局鳳林分局僅為罰鍰之裁決，縱再審被
    告未依限繳納罰鍰，再審原告為易處吊扣駕照3月之處分，
    並依道路交通管理處罰條例第35條第1項吊扣駕照6月，計共
    9 月，再審被告之駕照依法應於88年4月30日發還，惟再審
    原告機關竟違法遲至89年3月28日始檢送發還駕照，遲誤322
    日，致再審被告在遲誤發還駕照期間無法駕車，受有相當於
    僱佣司機之損失，計新台幣（下同）32萬2000元以及行動自
    由受到限制之損害，而有10萬元之非財產上損害。爰依國家
    賠償法第2條第2項規定請求再審原告負國家賠償責任。
二、再審原告則以：代保管駕照係依法律規定，於法並無違背，
    也沒有義務發還再審被告駕照，而且再審被告國家賠償之請
    求已罹於二年時效等語。
三、本院之判斷：
１、就再審原告主張原確定判決有民事訴訟法第496條第1項第1
    款適用法規顯有錯誤之再審理由部分：
    A 時效認定部分
    1 原確定判決認為：再審被告於知受有損害之89年3月28日
      後，隨即於89年10月2日向再審原告所設分轄花蓮區監理
      業務之花蓮監理站為國家賠償協議之請求。嗣再審原告
      於89年11月3日為拒絕賠償聲明後，再審被告於90年1月10
      以花蓮監理站為被告提起國家賠償訴訟。經本院於91年6
      月19日以90年度國簡上字第1號判決認為當事人不適格而
      駁回再審被告提起之訴訟。再審被告於91年7月12日就該
      判決提起再審之訴，仍請求國家賠償，本院於92年4月29
      日以91年度國再易字第1號判決駁回再審之訴。再審被告
      於6月內之92年8月14日以再審原告為被告提起本件訴訟，
      顯見再審被告就其權利之行使無任何怠惰之處，而且前案
      花蓮監理站乃再審原告所屬內部單位，非獨立之國家機關
      本件再審被告國家賠償請求權始終處於權利人主張行使權
      利之狀態，其時效之進行分別因為起訴、請求而中斷，並
      無時效消滅之情形等情。並明白表示「債權人在訴訟繫屬
      中，於訴訟程序進行中透過起訴狀之送達、言詞辯論中請
      求之聲明等等對於債務人一直為權利主張之請求，則該訴
      訟上之行為是否仍得以發生實體法上中斷時效進行之效果
      ，鑑於時效制度本身之立意係在阻止權利行使的怠惰，則
      如果權利人已經積極地行使權利，僅因為對於民事訴訟程
      序之陌生，卻導致權利喪失之效果，當非時效制度之立法
      本旨，因此如債權人提起訴訟，而該訴訟因不合法被駁回
      ，仍應視為請求權人於提出訴狀於法院並經送達之時，已
      對義務人為履行之請求，於訴訟繫屬中，其行使權利之狀
      態繼續，應解為請求權人得自該訴訟確定翌日起六個月內
      另行起訴。」之見解。
    2 觀之最高法院71年台上字1788號判例意旨，係指起訴狀之
      送達，雖可解為履行請求之意，惟仍有民法第130條之適
      用。原確定判決就在訴訟繫屬中，行使權利之狀態仍然繼
      續之法律上意見，並未違背上開判例意旨，難認為適用法
      規顯有錯誤。
    3 所謂起訴乃在訴訟上行使權利之行為，不論本訴、反訴、
      給付之訴、確認之訴或形成之訴，均發生中斷時效之效力
      。再審之訴係以提起新訴方式，請求廢棄確定判決，性質
      上為形成之訴，形式上為新開始之訴訟程序，有再審理由
      後，實質上為前訴訟程序之再開或續行，當然亦為訴訟上
      行使權利之行為。再審原告主張原確定判決以再審確定翌
      日起算，將使消滅時效永無適用可能，容有誤解。
    B 非財產上損害認定部分：
      原確定判決以再審原告無故扣留再審被告之駕駛執照長達
      1年6個月，造成再審被告之行動自由遭受不必要之限制，
      而有自由權遭減損之損害，依民法第195條第一項有關情
      節重大之規定，足以構成請求非財產上損害乙節，此乃原
      確定判決之法律上判斷，不發生適用法規顯有錯誤之問題
      。
２、就再審原告主張原確定判決有民事訴訟法第496條第1項第2
    款及第497條之再審理由部分：
    A 民事訴訟法第496條第1項第2款係指判決理由與主文顯有
      矛盾之情形。所謂判決理由與主文顯有矛盾，是指判決依
      據當事人主張之事實，認定其請求或對造抗辯為有理由或
      無理由，而於主文為相反之諭示，且其矛盾為顯然者而言
      。綜觀本件確定判決理由項下，已認定再審被告對再審原
      告得請求損害賠償金額為5萬元及利息，並於主文諭示一
      審不利再審被告部分廢棄，再審原告應給付再審被告5萬
      元，並無判決理由與主文顯有矛盾之情形。再審原告以鳳
      林分局已開出合法裁決書，並經列為兩造不爭執事項，原
      確定判決仍稱「未裁決」，有判決理由與主文顯有矛盾情
      形，實屬誤解。
    B 民事訴訟法第497條係指依第466條不得上訴於第三審法院
      之事件，除第496條規定外，其經第二審確定之判決，如
      就足以影響於判決之重要證物，漏未斟酌，或當事人有正
      當理由不到場，法院為一造辯論判決者，亦得提起再審之
      訴之情形。所謂「重要證物漏未斟酌」，係指當事人在前
      訴訟程序已經提出，第二審確定判決漏未於判決理由中斟
      酌者而言；申言之，該項證物如經斟酌，原判決將不致為
      如此之論斷，若縱經斟酌亦不足影響原判決之內容，或原
      判決曾於理由中說明其為不必要之證據者，均與本條規定
      之要件不符。
    C 原確定判決於事實及理由欄第6項第1點已明白敘述：暫予
      保管行為，僅係為確保受處分人依限到案接受裁處之強制
      措施，核其目的及性質均與吊扣駕駛執照或罰鍰易處吊扣
      駕照之處分迥然有別。故汽車駕駛人之駕照縱已為員警扣
      留，猶未能據而代替或避免吊扣駕照或罰鍰之科處。再審
      被告違規，依鳳林警察分局掣發之裁決書處罰主文僅為「
      罰鍰新台幣一萬二千元」，並無吊扣駕照六個月之處分，
      再審原告處分吊扣再審被告之駕駛執照，期間自87年7 月
      31日起至88年7月30日止，為期一年，顯屬違法等語，原
      確定判決於理由中已然斟酌鳳林分局掣發之裁決書，難認
      有何「重要證物漏未斟酌」之情事。
四、綜上，本件再審原告本於民事訴訟法第496條第1項第1款、
    第2款、第497條規定，提起本件再審之訴，顯無理由，爰不
    經言詞辯論，逕以判決駁回。
五、結論，依民事訴訟法第502條第2項、第78條，判決如主文。
中　　華　　民　　國　　94　　年　　8 　　月　　23　　日
　　　　　　　　　　　　臺灣花蓮地方法院民事庭
　　　　　　　　　　　　　　審判長法官　陳心弘
　　　　　　　　　　　　　　法　　　官　陳燁真
　　　　　　　　　　　　　　法　　　官　蘇嫊娟
上列正本係照原本作成。
本判決不得上訴。
中　　華　　民　　國　　94　　年　　8 　　月　　24　　日
                            法院書記官  曾允志
